【裁判字號】    94,上,841
【裁判日期】    950503
【裁判案由】    分割共有物等
【裁判全文】
臺灣高等法院民事判決                   94年度上字第841號
上  訴  人  甲○○
訴訟代理人  蔡明和律師
            吳濟行律師
被  上訴人  乙○○
訴訟代理人  林世超律師
上列當事人間請求分割共有物等事件，上訴人對於中華民國94年
7月8日臺灣宜蘭地方法院93年度訴字第104 號第一審判決提起上
訴，本院於95年4月19日言詞辯論終結，判決如下：
    主      文
上訴駁回。
第二審訴訟費用由上訴人負擔。
    事      實
甲、上訴人方面：
一、聲明：
  (一)原判決主文第二項廢棄。
  (二)被上訴人在第一審之訴駁回。
二、陳述：除與原判決記載相同者外，補稱：
  (一)店面租金部分應按土地與建築物價值比例分配。
    被上訴人持有門牌號碼為宜蘭縣羅東鎮○○路115 號房屋（
    下稱系爭建物）價額新台幣（下同）8,489,863元之1/2為4,
    244,932元，占土地及建物總額28,646,029元之14.82％，則
    被上訴人每月可收取之租金為47,000元之14.82％為6,965元
    ，自93年1月7日起至93年11月30日止為75,042元。
  (二)主張與被上訴人對上訴人所負押金及喪葬費用之債務互為抵
    銷。
    上訴人於系爭建物1 樓租賃契約解除後，返還承租人押金30
    萬元，被上訴人應按14.82 ％之比例承擔，即44,460元。兩
    造父親過世時，被上訴人曾允諾支付喪葬費用，共計
    198,160 元；92年母親過世時，被上訴人亦曾允諾支付喪葬
    費用之半，惟只支付6 萬元，尚欠21,062元；94年父母入墓
    費用應負擔一半為1萬元，總計積欠229,222元，請就被上訴
    人債權額內（75,042-44,460=30,582元）抵銷之。
三、證據：除援用原審提出者外，補提94年5 月15日現代地政不
    動產估價師事務所估價內容摘要節本、93年12月1 日承租人
    許楊脩簽收押金30萬元單據、93年1 月如法佛教禮儀有限公
    司收訖證明及估價單、93年1月8日宜蘭縣政府殯儀館收款收
    據、92年3月如法佛教禮儀有限公司費用單、94年3月臺北監
    察院郵局第393號存證信函號各1件為證（以上均為影本）。
乙、被上訴人方面：
一、聲明：
  (一)除撤回部分外，請求駁回上訴人之上訴。
  (二)第一、二審訴訟費用除撤回部分外，由上訴人負擔。
二、陳述：除與原判決記載相同者外，補稱：
  (一)第一審判決第一項分割共有物部分，因經臺灣宜蘭地方法院
    拍賣由第三人取得，已無訴訟實益，爰撤回此部分起訴。
  (二)提供土地興建房屋是房屋起造人與土地所有權人間之關係，
    房租出租是房屋所有權人與房屋承租人間的關係，房屋所有
    權人如多人，其租金分配是以房屋所有權人各持有房屋的面
    積來做比率分配。上訴人在房屋興建時，既已提供無使用年
    限與租金之土地使用同意書，上訴人請求土地所有權人參與
    分配房屋出租所得的租金即非合理。
  (三)房屋押租金之返還理應由原收受使用者即上訴人歸還，與被
    上訴人無涉。上訴人主張喪葬費用抵銷部分，茲否認其提出
    證據4至證據7支出憑證之真正，且上訴人未提出奠儀費收入
    及其請領兩造母親勞保給付、喪葬補助款與父母所遺留現金
    、存款、珠寶金飾、有價證券、出售房地價金等全由上訴人
    收受，未分配一半予被上訴人，上訴人僅列支出未列收入，
    無法認定收支是否平衡。
三、證據：援用原審提出者為證。
    理      由
一、按原告於判決確定前，得撤回訴之全部或一部。但被告已為
    本案之言詞辯論者，應得其同意。訴之撤回，被告於期日到
    場，未為同意與否之表示者，自該期日起；其未於期日到場
    或係以書狀撤回者，自前項筆錄或撤回書狀送達之日起，10
    日內未提出異議者，視為同意撤回。民事訴訟法第262條第1
    項、第4 項定有明文。被上訴人於原審請求：(一)兩造共有門
    牌號碼為宜蘭縣羅東鎮○○路115 號房屋（系爭建物）予以
    分割；(二)上訴人應給付被上訴人93年1月7日起至93年11月30
    日止系爭建物出租租金之一半計253,194 元；(三)上訴人應自
    93年1月7日起至本案判決確定之日止，按月給付被上訴人系
    爭建物2至4樓課稅現值1/2 之年息10％計算相當於租金之不
    當得利計3,643元。被上訴人於95年3月28日具狀撤回上開第
    一項分割共有物之起訴（本院卷第91頁），且未據上訴人異
    議，已生撤回之效力，原判決駁回被上訴人上開第三項之請
    求，被上訴人未提出上訴，此部分已告確定，上訴人就原判
    決准許上開第二項請求即上訴人應給付被上訴人253,194 元
    ，提出上訴，是本件僅審酌系爭建物1 樓租金之請求是否有
    理由，合先敘明。
二、被上訴人起訴主張：系爭建物1 樓店面，自92年11月間起，
    即由上訴人擅自與前已承租系爭建物之訴外人許楊脩重新訂
    立租賃契約，按月由上訴人收取租金47,000元，此租約期間
    據上訴人稱至93年11月間止（租約存續期間不爭執），被上
    訴人對系爭建物有1/2應有部分，自得要求租金之一半即23,
    500元，求為判決：上訴人應給付被上訴人41,519 元，及自
    93年3月1日起至93年11月30日止，按月給付被上訴人23,500
    元（原審判命上訴人給付被上訴人253,194 元，駁回被上訴
    人其餘請求，被上訴人就其敗訴部分未據聲明不服。）。
三、上訴人則以：被上訴人請求1 樓店面租金，應考量土地成本
    與上訴人管理修繕費用，上訴人將土地成本與建物成本併計
    ，並按稅法規定減除43％之必要費用例如修繕費用後，以餘
    額按房地分離出資比例給付被上訴人始符經濟原則與法理依
    據等語，資為抗辯。
四、兩造不爭執之事項：
  (一)兩造為系爭建物之所有權人，權利範圍各為1/2。
  (二)系爭建物1 樓由上訴人出租予訴外人許楊脩，由上訴人每月
    收取租金47,000元。
  (三)請求前項租金收入之期間，為兩造父親過世之日93年1月7日
    後至93年11月30日止，計10又24/31月。
五、按各共有人，按其應有部分，對於共有物之全部，有使用、
    收益之權，民法第818 條定有明文。查系爭宜蘭縣羅東鎮○
    ○段00000-000建號，建物門牌：中正路115號之建物為兩造
    所共有，權利範圍各為1/2，有建物登記謄本附卷可稽（本
    院卷第31頁至第32頁），系爭建物之1 樓，自92年11月間由
    上訴人出租予訴外人許楊脩，每月租金為47,000元，兩造曾
    約定上開租金交由兩造之父親，作為供養之用，為兩造所不
    爭執，而兩造之父親於93年1月7日亡故後，迄93年11月30日
    租賃期間屆滿為止，系爭建物之1 樓租金全部係由上訴人收
    取，依據上開規定，被上訴人為系爭建物之所有權人，對於
    共有物之全部得按其應有部分1/2 有收益之權，是被上訴人
    請求系爭建物1 樓於兩造父親亡故後至租賃期間屆滿為止，
    計10又24/31 個月，出租所得租金收益之1/2，即253,194元
    ，（計算式：[47000×（10+24/31）]×1/2＝253194，小數
    點以下四捨五入），於法有據。
六、上訴人抗辯依土地法第97條規定，租金之計算應以土地及其
    建築物合併計算，是租金之分配應以被上訴人持有建物之1/
    2 ，宜依據宜蘭法院委託鑑定價額比例計算租金之分配等語
    ，經查：
  (一)土地法第97條第1 項關於城市地方房屋之租金，不超過土地
    及其建築物申報總價額年息百分之十為限之規定，係為就城
    市地方房屋約定之租金制其最高額而設（最高法院40年台上
    字第1687號判例意旨參照）。租金之計算與租金之分配係屬
    二事，前者應參考土地及建築物之價值為計算，且依據土地
    法之規定就房屋租金計算有上限之限制；後者則應視租賃物
    之物權關係或以其有無債之關係而為分配。兩造為系爭建物
    之所有權人，各有應有部分1/2 ，是就系爭建物出租之租金
    受益自應依照各人之應有部分為分配，上訴人以租金之計算
    應合併土地及建築物價值而認分配租金亦應比照之，於法無
    據。
  (二)至上訴人辯稱申請建築執照所提出之土地使用同意書係與被
    上訴人間就扶養費用、使用權交互計算之結果，並非予被上
    訴人無償使用等語，係土地所有權人與房屋所有權人不同一
    人時是否應就土地之使用支付對價，與房屋租賃收入如何分
    配予共有人為互不相同之法律關係，自不得遽以被上訴人持
    有應有部分1/2 之房屋因使用上訴人之土地而認應分配房屋
    租金予土地所有權人，上訴人所辯，為不可採。
  (三)上訴人抗辯原判決所載：「然兩造之父於93年1月7日亡故，
    則以後所收之租金，應由兩造各取得1/2 ，此為兩造所不爭
    執」（本院卷第5頁），渠未曾認諾或自認兩造父親於93年1
    月7日亡故後所收取之租金應由兩造各取得1/2云云，惟被上
    訴人以其為系爭建物之所有權人，應有部分為1/2 ，請求期
    間自93年1月7日即兩造父親亡故之日起算至租賃契約期限屆
    至為止，被上訴人依據上開請求基礎請求上訴人給付系爭建
    物出租租金之1/2 為有理由，詳上述，則原判決上開記載不
    影響本院之判斷。
七、按二人互負債務，而其給付種類相同，並均屆清償期者，各
    得以其債務，與他方之債務，互為抵銷。但依債之性質不能
    抵銷或依當事人之特約不得抵銷者，不在此限。民法第 334
    條第1項定有明文。
  (一)上訴人抗辯系爭建物1 樓租賃契約消滅後返還承租人押金30
    萬元，被上訴人應按14.82 ％之比例承擔等語。惟按因擔保
    承租人之債務而接受押租金，則為別一契約，此項押租金契
    約為要物契約，以金錢之交付為其成立要件，押租金債權之
    移轉，自亦須交付金錢，始生效力，出租人未將押租金交付
    受讓人時，受讓人既未收受押租金債權之移轉，對於承租人
    自不負返還押租金之義務（最高法院65年台上字第156 號判
    例要旨參照）。系爭建物1 樓由上訴人出租予訴外人許楊脩
    ，為兩造所不爭執，上訴人雖抗辯押租金為兩造父親所收受
    ，但為被上訴人否認，又依據承租人書立之收據，內載「茲
    收到甲○○先生房屋租賃押金共參拾萬元整」（本院卷第56
    頁），上訴人業於93年12月1 日返還押租金予承租人，上訴
    人未證明該押租金有交付予被上訴人，上訴人亦未立證證明
    押租金係由兩造父親所收受，被上訴人自不負返還押租金予
    承租人之義務，上訴人謂被上訴人應按比例負擔押金而主張
    互為抵銷云云，自屬無據。
  (二)上訴人提出93年1 月如法佛教禮儀有限公司福園禮堂火化費
    用（實木宮殿式）併附93年1月8日估價單計520元、93年1月
    15日估價單計240元、93年1月16日估價單計6,940元、93年1
    月17日估價單計2,000 元（本院卷第57頁至第58頁），及93
    年1月8日宜蘭縣立殯儀館使用喪葬設施保證金收款收據3,00
    0 元與宜蘭縣政府規費、使用規費、殯葬使用費收入自行收
    納款項統一收據14,200 元（本院卷第59頁），92年3月如法
    佛教禮儀有限公司福園禮堂火化費用單（本院卷第60頁），
    94年3月臺北監察院郵局第393號存證信函，內載：「敬啟者
    ：謹訂於民國九十四年三月三十日早上九點，舉辦父親簡桐
    村與母親簡劉阿富入墓簡家墓園儀式。所需費用約計兩萬元
    ，請屆時攜帶家屬共同參與。」（本院卷第61頁）等影本主
    張以喪葬費用抵銷，上訴人未提出原本，被上訴人否認其真
    正，上訴人未立證證明確實支出上開費用，自難以上開單據
    為有利於上訴人之認定，上訴人不能證明被上訴人對上訴人
    負有債務，其主張抵銷，自非可採。
八、系爭建物1 樓之租金收益應按共有人各人之應有部分分配之
    ，是上訴人依被上訴人應有部分1/2 給付伊租金收益之一半
    ；上訴人未證明押租金為兩造父親所收去，亦未證明有交付
    押租金予被上訴人，是被上訴人自不負返還押租金之義務而
    得與上訴人之債務互為抵銷；又上訴人未能舉證證明確有支
    出喪葬費用，及被上訴人對上訴人負有喪葬費用之債務，其
    主張互為抵銷，亦非可採。
九、綜上所述，上訴人抗辯租金分配應以各共有人持有房屋價額
    佔土地及建物總價額之比例分配，於法無據；被上訴人以系
    爭建物共有人地位按其應有部分1/ 2請求上訴人給付系爭建
    屋1 樓租賃收益之一半，為有理由。上訴人抗辯被上訴人應
    依上開比例負擔系爭建物之押租金返還債務，及負擔一半喪
    葬費用債務，而與上訴人對被上訴人之債務互為抵銷，為無
    理由，不應准許。原審判命上訴人如數給付，於法並無不合
    。上訴意旨指摘原判決不當，求予廢棄改判，為無理由，應
    予駁回。
十、本件事證已臻明確，兩造其餘攻擊防禦方法及未經援用之舉
    證，經審酌核與本件判決結果不生影響，不再一一論述，附
    此敘明。
十一、據上論結，本件上訴為無理由，依民事訴訟法第449條第1
      項、第78條，判決如主文。
中    華    民    國    95    年    5     月    3     日
                  民事第二庭  審判長法  官  吳謙仁
                                    法  官  蘇瑞華
                                    法  官  李瓊蔭
正本係照原本作成。
不得上訴。
中    華    民    國    95    年    5     月    4     日
                                    書記官  王才生


司法院資訊處製作；財團法人民間司法改革基金會備份。
